【裁判字號】    98,聲再,268
【裁判日期】    980728
【裁判案由】    詐欺
【裁判全文】
臺灣高等法院刑事裁定                 98年度聲再字第268號
再審聲請人
即受判決人  甲○○
選任辯護人  陳志勇律師
            江旻書律師
上列聲請人因詐欺案件，對於本院97年度上訴字第5769號，中華
民國98年6月17日第二審確定判決 （原審案號：臺灣板橋地方法
院97年度訴字第106號， 起訴案號：臺灣板橋地方法院檢察署96
年度偵字第6799號），聲請再審，本院裁定如下：
    主  文
再審之聲請駁回。
    理  由
一、本件聲請再審意旨略以：按不得上訴於第三審法院之案件，
    其經第二審確定之有罪判決，如能足生影響於判決之重要證
    據漏未斟酌者，亦得為受判決人之利益，聲請再審。所謂「
    足生影響於判決之重要證據漏未斟酌」，係指該證據業經法
    皖予以調查或經聲請調查而未予調查，而該證據如經審酌，
    顯足生影響判決之結果，而為被告有利之判決而言。亦即重
    要證據漏未斟酌，須該證據足以影響原判決事實之認定，並
    以該證據已予提出，而未經原確定判決予以指駁，被捨棄不
    予採用，並未敘明捨棄不採之理由者為限，始構成聲請再審
    之事由，首應敘及。確定判決有足生影響判決之重要證據漏
    未斟酌之再審理由：
  (一)確定判決認證人乙○○於調查局及偵查中之供述有證據能力
    ，並憑以認定3百萬元費用係打點費用， 被告甲○○有保證
    打點後可以不用繳稅，使乙○○陷於錯誤云云，然查：證人
    乙○○於偵查中供述「（問： 為什麼你們要給甲○○3百萬
    ？）我給他是要付給朱會計的。他要付給戊○○的那個，就
    是他跟戊○○的那個費用。」、「問： 3百萬你認為都是要
    給朱會計師的？還是只有部分的？）他跟陳先生的」、「問
    ：沒有，你當時，你覺得咧？）我覺得是說，他說要交際的
    ，就是他跟戊○○兩個之間的交際」、「（問：因為，沒有
    沒有，因為甲○○說要交際，那你以為他是甲○○跟戊○○
    兩個人的費用，總共合計3百萬元。）對」、「（問： 他跟
    你拿錢就可以不用再繳稅了？）可能就不用再繳稅了」（以
    上見臺灣高等法院97年上訴字第5769號卷98年4月22 日準備
    程序筆錄第2頁）；「（問：甲○○曾經跟你說要你準備300
    萬，就可以不用繳稅？）是。他們會去寫一些書面答辯書之
    類的， 會給稅務機關」、「（問：300萬是給甲○○去打點
    稅務人員？）不是」（見臺灣板橋地方法院檢察署96年度他
    字第488號偵查卷第78頁）。 依上述證人乙○○於偵查中之
    證詞， 顯然該300萬元是甲○○跟戊○○兩個人處理稅務（
    答辯、協談、復查等）的費用，根本不是確定判決認定之打
    點費用，且證人乙○○亦認知僅可能不用繳稅，非一定不用
    繳稅，證人乙○○並無陷於錯誤之情形，此有利於聲請人且
    足以影響原判決事實認定之證據，確定判決捨棄不予採用，
    又並未敘明其捨棄之理由，依上所述，自得為聲請人之利益
    聲請再審。
  (二)證人乙○○於一審供稱「（檢察官問：甲○○關於本案如何
    跟你們說？）我們一同去國稅局那邊瞭解，才知道無記名定
    存單的東西，後來他就說交給他處理，由戊○○去寫申訴」
    、「（檢察官問：甲○○有無說要如何處理本案？）沒有」
    、「（檢察官問：甲○○有無跟你提過要拿給他三百萬去打
    點國稅局人員？）沒有」、「（檢察官問：甲○○有無跟你
    提過需要三百萬元打點就可以不用繳稅？）他說寫申訴書看
    看能不能不要繳稅，但是沒有提到打點。」、「（檢察官問
    ：…後來甲○○說需要三百萬元打點就不要繳稅，當時為何
    這樣說？）應該拿三百萬去處理，我不知道他如何處理。」
    、「（檢察官問：他有無跟你說要去打點，要拿給誰的話）
    沒有」、「（檢察官問：甲○○有無跟你說交給他，這個案
    子就不用繳稅？）那時他說寫申訴書，是收到稅單後他才說
    就是要繳這麼多稅」、「（檢察官問：收到這稅單之後，有
    無認為說被甲○○欺騙？）覺得該繳稅就繳稅，稅單都下來
    了」、「（審判長問：是否記得當時甲○○要求你提出三百
    萬元來處理課稅的事情，有無說這個錢要給戊○○還是要給
    誰？）沒有提到」、「（審判長問：拿錢出來給甲○○時，
    是否甲○○有請戊○○來處理？）第一次去國稅局時，戊○○已經在樓下等我們，我見過戊○○就是這次，先碰到戊○○之後才拿三百萬給甲○○」、「（審判長問：你在本案發
    生前有無委請甲○○處理有關課稅的事情？）我們一直請甲○○處理公司稅務的問題，從八十幾年一直就是他們來負責
    。」、「（審判長問：甲○○就本案到底有無向你保證拿三
    百萬元出來，就不用再繳稅？）這怎麼講他能保證。他說需
    要三百萬元，看能不能不要繳到稅，他沒有說保證」、「（
    審判長問：甲○○說要拿三百萬元處理課稅問題，是否有提
    到如何運用？）沒有」（以上參看一審卷97年7月31 日審判
    筆錄第4-12頁）。就上述證人乙○○於一審有利於聲請人且
    與其供述在前之偵查中之證述相符之供述，顯然足以影響確
    定判決事實認定之證據，確定判決捨棄不予採用，並未具體
    指駁，僅以「無非在迴護被告戊○○、甲○○」，即認不足
    採信，又未說明有如何之原因而證人乙○○於一審之證述係
    迴護被告而不足採信（況若果有該犯行， 於一審審判時-97
    年7月31日，戊○○、甲○○並未與乙○○和解，迨98年6月
    6日始和解，見二審卷附和解書， 故證人乙○○於一審證述
    時何來迴護被告之理？），是確定判決並未敘明其捨棄上述
    證人乙○○一審供述不採之理由，依上所述，自得為聲請人
    之利益聲請再審。
  (三)另同案被告戊○○於一審證稱「（問：你在九十三年度有無
    承辦丁○○稅務案件？）有」、「（問：你受委託的部分為
    何？）暸解這案子，蒐集資料，研究可能狀況，提出法律建
    議，幫忙他們寫申訴理由，如果不滿意的話，我還要幫忙復
    查。」、「（問：有關本案稅務案件，陪同丁○○到國稅局
    幾次？）我印象中二次」、「（問：在談的過程，丁○○與
    乙○○是否在場？）印象中應該都有」、「（問：你們在談
    的過程有無說過不用繳稅？）沒有，我們都會與當事者說明
    大概的狀況，我們不可能跟客戶說可能不用繳稅，我們只會
    分析結果」、「（問：前二次去國稅局甲○○有無去？）有
    」、「（檢察官問：你在國稅局時，有無跟乙○○及丁○○
    分析案情？）空檔時大致會提一下」、「（檢察官問：分析
    內容為何？）本案可能是利息所得的問題，是個人綜合所得
    稅」（以上見一審97年10月16日審判筆錄第4-6頁）。 依上
    述證人戊○○於一審證述，顯然可認證人交付之三百萬元係
    被告戊○○及甲○○處理稅務救濟之相關費用，係屬有利於
    聲請人且顯然足以影響確定判決事實認定之證據，確定判決
    捨棄不予採用，又並未敘明其捨棄上述證人戊○○一審供述
    不採之理由，依上所述，自得為聲請人之利益聲請再審。
  (四)又同案被告己○○96年1月4日於調查局約談時陳述「…最後
    他們有委託德昌會計師事務所之戊○○會計師來代替說明…
    丁○○跟一位親戚及戊○○會計師就前來說明，丁○○當場
    幾乎都沒有說什麼話，是由另一位長者代為發言，他們說這
    都是公司返還二人的錢，我只好認定是公司返還二人的錢沒
    錯，因為無法證明資金來源而最後只課他們公司該金額，依
    貸款利率設算公司的利息收入」、「這份談話紀錄是我親自
    寫的，當場有丁○○跟一位親戚及戊○○會計師三人在場，
    這都是丁○○親自回答的」、「戊○○會計師有多次到北區
    國稅局來找我，但都是要我一直給他延期，而丁○○我印象
    中只有來過93年9月9日那一次，當天我曾經就我查到之資金
    來源，告訴他有三種課稅可能，第一、是零課稅，第二、是
    要課徵贈與稅，是要補罰數千萬元，第三、課徵利息收入之
    所得稅，最後我告訴他要零課稅是不可能的，我問他到底要
    選擇那一種稅率，他就要求我在談話紀錄之最後一個問題上
    ，幫他載明希望本局能以存款利率『設算公司利息』之收入
    來課稅」、「陳姓記帳業者曾以電話跟我聯繫過有關補充資
    料之細節，事後補資料給我的都是戊○○會計師」（見96年
    度他字第488號偵查卷第6、7、8頁）。上述己○○之證述亦
    可證明被告戊○○及甲○○均有陪同處理北區國稅局稅務約
    談相關事項，且乙○○知悉稅務協談過程委任事項可能之課
    稅情形，亦知不可能不繳稅，而聲請人亦有經戊○○會計師
    補充資料予北區國稅局，非僅陪同調查，更非為取信乙○○
    。是聲請人並無假打點之名誆騙乙○○，乙○○亦無陷於錯
    誤而交付款項可言，就此有利於聲請人之證據，確定判決捨
    棄不予採用，卻未敘明其捨棄不採之理由，依上所述，自得
    為聲請人之利益聲請再審。
  (五)再證人丁○○於一審證稱「（檢察官問：國稅局針對這筆錢
    作調查，後來你如何處理？）乙○○處理」、「（檢察官問
    ：是否知道乙○○如何處理？）他找會計師」、「（檢察官
    問：是否知道會計師如何處理？）不知道」、「（檢察官問
    ：是否曾經因為這個案子有到北區國稅局？）有」、「（檢
    察官問：二次分別跟誰去？）第一次應該有會計師，但是我
    分不清楚會計師或是記帳業者。應該是甲○○有去及乙○○
    」、「（問：甲○○與戊○○是否都有陪同前往？）第一次
    確定是有，第二次忘記了，應該也有吧。」、「（問: 乙○○二次是否都在場？）第一次他有去，第二次我忘記了」、
    「（問：九三年九月九日你去國稅局時，會計師或記帳業者
    在談時，你是否在場？）有」（見一審97年7月31 日審判筆
    錄第17、18、21頁）。上述證人丁○○之證述亦可證明被告
    戊○○及甲○○均有陪同處理北區國稅局稅務約談相關事項
    ，並非假打點之名誆騙乙○○陷於錯誤交付款項，就此有利
    於聲請人且顯然足以影響確定判決事實認定之證據，確定判
    決捨棄不予採用，不但未敘明其捨棄不採之理由，僅敘及證
    人丁○○於調查局所為之供述有證據能力，判決理由並未論
    證如何依證人丁○○於調查局之陳述為被告不利之認定，依
    上所述，自得為聲請人之利益聲請再審。
    綜上，爰依刑事訴訟法第421、424、426、429條規定，狀請
    鈞院鑒核，准再開審判程序云云。
二、按不得上訴於第三審法院之案件， 除刑事訴訟法第420條規
    定外，其經第二審確定之有罪判決，如就足生影響於判決之
    重要證據漏未審酌者，得為受判決人之利益，聲請再審，刑
    事訴訟法第421條定有明文。 惟所謂「足生影響於判決之重
    要證據漏未審酌」，係指當事人於第二審法院判決前所提出
    之證物，足以影響、變更判決結果，而法院漏未審酌而言，
    如第二審判決前所提出之證據，經第二審法院依調查之結果
    ，本於論理法則、經驗法則，取捨證據後，認定事實者，則
    不包括之，亦即所謂「有足以影響於判決之重要證據漏未審
    酌為理由」者，必該證據已經提出卻漏未審酌，且該證據確
    為真實，而足以據以認定受判決人應受無罪、或免訴、或輕
    於原審所認定罪名而後可，否則如不足以推翻原確定判決所
    認之罪名，而僅據以爭執原確定判決對證據之取捨，仍不能
    准許再審（28年度抗字第8號、41年度臺抗字第1號、49年臺
    抗字第72號、35年特抗字第21號判例參照）。是如當事人所
    提出之證據，不足以影響判決結果，或第二審法院依調查之
    結果，本於論理法則、經驗法則，取捨證據後認定事實者，
    即不包括之。
三、經查：
  (一)本件原確定判決依據調查所得之證據，認定丁○○、丙○○
    因自民國89年4月起分別受領樹林、 親協公司轉存之無記名
    可轉讓定存單，2人利息大幅增加， 其中本金計來自樹林公
    司名下7千5百萬元（存入丁○○6千5百萬元、 丙○○1千萬
    元）及親協公司名下3千萬元（存入丁○○3千萬元)， 疑涉
    及逃漏稅捐，由己○○於93年間負責查核。詎戊○○、甲○○竟共同意圖為自己不法所有，利用北區國稅局承辦人己○○調查前開逃漏稅案件時，於93年7月間， 在臺北縣三重市
    ○○○路540巷7號親協公司營業地點，由甲○○佯向乙○○
    誆稱可以打點國稅局人員，使樹林公司、親協公司免於補繳
    稅捐，並要求支付打點費用300萬元， 使乙○○陷於錯誤，
    於同月間某日在親協公司支付300萬元款項予甲○○， 嗣再
    以減少費用為由退還30萬元， 餘款270萬元則由甲○○及戊○○各分得1百70萬元及1百萬元，戊○○並出面配合陪同丁○○至北區國稅局接受己○○調查，用以取信乙○○。嗣樹
    林公司、 親協公司因仍須補繳稅款561萬4千7百12元稅款，
    乙○○始知受騙等情，已於理由欄說明、論敘綦詳，其證據
    之斟酌取捨，並無違背一般經驗及論理法則。
  (二)且原確定判決已於理由欄乙、實體方面：壹、撤銷改判即有
    罪部分：一、中說明：「(一)證人乙○○於調查局中證稱：「
    後來甲○○告訴我，他需要3百萬元打點， 就可以不用繳稅
    。（甲○○有無告訴你要如何打點，就可以不用繳稅）沒有
    。…後來甲○○本人有到親協公司，直接跟我講，並且要我
    準備3百萬元的現金，並且告訴我他會來拿， 因為我們公司
    每天現場的現金都很多， 我就從這些現金中準備了3百萬元
    的現金…，我把現金交給甲○○的時候，他有看了一下，總
    共3捆，但是他現場並沒有清點， 後來他把這筆錢收下之後
    就走了等語（見96年度他字第488號卷第19至22頁）， 於96
    年2月7日偵查中供稱：「（問：再問喔。為什麼你們要給甲○○3百萬？）我給他是要付給朱會計的。（問：3百萬你認
    為都是要給朱會計師的？還是只有部分的？）他跟陳先生的
    。（問：沒有，你當時，你覺得咧？）我覺得是說，他說要
    交際的，就是他跟戊○○兩個之間的交際。（問：因為，沒
    有沒有，因為甲○○說要交際，那你以為他是甲○○跟戊○○兩個人的費用，總共合計3百萬元。）對。（問：將3百萬
    給甲○○，這是要他，這是因為甲○○跟你說，繳了錢，就
    可以不用再繳稅了，是不是這樣子？）因為他應該有講過這
    樣，我認為是他，他們兩個之間的。（問：對，他們兩個之
    間的，我是說，他當初跟你拿3百萬就是說， 他跟你說拿錢
    就可以不用再繳稅了。）可能就不用繳稅了。（問：那你說
    後來甲○○有退你30萬，是不是？）對，就是他錢拿了以後
    ，他隔兩天還隔天吧。 （問：你交3百萬給甲○○的帳冊紀
    錄喔，是不是如剛檢察官提示的一樣？再提示你看一遍，是
    不是？）是。（問：那請問你以上所說實在嗎？）實在。」
    等語（見本院98年4月22日準備程序勘驗筆錄）， 均指稱前
    開費用係打點費用。又被告甲○○嗣已退還乙○○其中30萬
    元，亦據證人乙○○供明在卷，復為被告甲○○所不諱言，
    此部分事實亦堪認定。(二)被告甲○○於96年2月7日調查局訊
    問時亦自承「這是我瞞著乙○○及戊○○， 自己賺這1百70
    萬元，事實上戊○○認為我向乙○○收100萬元， 乙○○認
    為戊○○收取300萬元， 退回30萬元」等語（見96年度他字
    第488號卷第83頁背面）。(三)卷附親協公司帳目表記載：「7
    月19日代付美岱交際費60萬元， 國泰世華只領出240萬元」
    （見96年度他字第488號卷第71頁），倘證人乙○○交付之3
    百萬元係被告甲○○、戊○○之報酬，證人乙○○何以不在
    帳目中載明係記帳士或會計師之報酬，而須以「交際費」名
    目為之，益見證人乙○○於調查局及偵查中之證述屬實。被
    告戊○○亦供承有收取100萬元之事實， 雖其否認參與詐欺
    犯行，辯稱僅係收取報酬云云。惟被告戊○○自承收取該10
    0萬元，並未申報執行業務所得（僅係案發後補報）， 以被
    告戊○○擔任會計師職務， 於收取異於一般行情之100萬元
    費用，竟未申報稅收，已與常情有違。至被告戊○○固未直
    接與證人乙○○聯繫並收取費用，惟證人乙○○於調查局中
    證稱：被告戊○○曾陪同其至己○○處洽談等語，被告戊○○於調查局中亦供稱：其曾去找己○○洽談2至3次等語，足
    見其於取得費用後，為取信乙○○，曾與乙○○至己○○處
    洽談，其與被告甲○○自有犯意聯絡及行擔，並參與犯罪構
    成要件之行為，委無足疑。至被告甲○○於96年2月7日調查
    局訊問時雖供稱其係瞞著乙○○及戊○○， 自己賺該1百70
    萬元之款項，但關於詐騙乙○○部分，事證明確，已如前述
    ，另所謂「瞞著戊○○」部分，戊○○既自承受甲○○委任
    處理上開事務，衡情當知甲○○會向乙○○收取費用，自難
    認有受隱瞞而不知上情之事，否則其本身何以又收取高達10
    0萬元之費用， 是以被告甲○○於調查局訊問時所稱係瞞著
    戊○○，自己賺該1百70萬元款項部分， 難認與事實相符，
    自不足據為有利於被告戊○○之認定。(四)至證人乙○○於原
    審審理中固證稱：前開款項係被告甲○○、戊○○之報酬，
    並不是用來打點稅務人員之費用等語，但與前開供詞不符，
    且證人乙○○於調查局詢問時供稱其因事後仍要補稅5 百多
    萬元，心裡不滿， 乃向被告甲○○要求返還270萬元等語，
    而衡情被告甲○○當初如非保證打點後可以不用繳稅，使乙○○陷於錯誤，何以乙○○會心生不滿而追討款項，足見證
    人乙○○於審理中此部分之證詞，無非意在迴護被告戊○○
    、甲○○，不足採信。」等語，經核原確定判決法院均已就
    卷內所有證據之取捨及證據證明力如何，本於調查所得心證
    ，定其取捨而為事實判斷，且不悖乎通常一般之人日常生活
    經驗之定則或論理法則，並於判決內論敘其何以作此判斷之
    心證理由，而證據之取捨及其證明力之判斷，屬於事實審法
    院之職權，苟其所為之判斷，並不違背經驗法則及論理法則
    ，即不能任意指為違背法令，而執為合法之再審理由，聲請
    人執上開聲請意旨聲請再審，要與法定之再審要件不符。
  (三)綜上，本件原確定判決認定聲請人犯行，已依憑卷內證據逐
    一敘明，核無任何憑空推論之情事，所為論斷，亦與經驗法
    則、論理法則，咸屬無違。聲請意旨無非執已經原確定判決
    指駁並摒棄不採之辯解，重為事實上之爭辯，所舉上開各節
    ， 核與刑事訴訟法第421條「重要證據漏未審酌」之要件不
    合，不足以動搖原確定判決關於聲請人犯行之認定基礎。從
    而本件再審之聲請為無理由，應予駁回。
據上論斷，應依刑事訴訟法第434條第1項，裁定如主文。
中    華    民    國    98    年    7     月    28    日
                  刑事第八庭審判長法  官  鄭文肅
                                  法  官  劉嶽承
                                  法  官  蔡光治
以上正本證明與原本無異。
不得抗告。
                                  書記官  蔡宜蓁
中    華    民    國    98    年    7     月    28    日


司法院資訊處製作；財團法人民間司法改革基金會備份。
